【裁判字號】    98,訴,1156
【裁判日期】    981218
【裁判案由】    返還不當得利
【裁判全文】
臺灣士林地方法院民事判決              98年度訴字第1156號
原      告  丙  ○
            林  如
上二人共同
訴訟代理人  吳宜財律師
被      告  乙○○
訴訟代理人  郭玉諠律師
            甲○○
上列當事人間返還不當得利事件，本院於民國98年12月4 日言詞
辯論終結，判決如下：
    主  文
原告之訴及假執行之聲請均駁回。
訴訟費用由原告負擔。
    事實 及理由
一、原告主張：原告丙○及訴外人林啟亮（原告丙○之配偶、原
    告林  如之父，於民國85年3 月15日死亡，繼承人為原告2
    人），曾於66年11月7 日分別提供其所有坐落臺北縣汐止市
    ○○段（以下均同段）第1438地號土地之應有部分2 分之1
    、第559 建號建物全部、第560 建號建物全部及第1438地號
    土地應有部分4 分之1 、第558 建號建物全部為擔保，以被
    告為抵押權人、林啟亮為債務人，設定存續期間自66年10月
    24日至76年10月23日，權利價值為本金最高限額新臺幣（以
    下同）200 萬元之第一順位最高限額抵押權（以下簡稱抵押
    權Ａ）。嗣又於73年1 月28日提供前開不動產，以被告為抵
    押權人、林啟亮為債務人，設定存續期間自73年1 月27日至
    74年1 月26日，權利價值為本金最高限額250 萬元之第三順
    位抵押權（以下簡稱抵押權Ｂ）。嗣被告於88年3 月15日，
    以原告丙○及訴外人林啟亮曾於81年12月17日簽具承諾書（
    下稱系爭承諾書）為憑，認訴外人林啟亮於66年間曾向被告
    借款3,491,650 元，另積欠被告66年8 月至69年9 月之合會
    會款101 萬元，而聲請本院以88年度執字第3055號拍賣原告
    丙○所有坐落第1438地號土地應有部分4 分之2 及第559 建
    號及第560 建號建物，並於90年2 月23日實施分配獲償執行
    費63,760元及抵押權Ａ所擔保之債權200 萬元。嗣又於93年
    6 月9 日聲請本院以93年度執字第11163 號拍賣前開土地應
    有部分4 分之1 及同段第558 建號建物，而於94年9 月2 日
    實施分配獲償執行費28,492元及抵押權Ｂ所擔保之債權250
    萬元抵償。惟系爭承諾書並非真正，被告對原告即林啟亮之
    繼承人即並無借貸及合會，自無設定抵押權擔保之事實存在
    ，則被告前由法院依分配受領之款項，即成為無法律上原因
    而受領，縱其受領時有法律上原因，其後已不存在，仍屬民
    法第179 條後段之不當得利，原告丙○因而受3,328,006 元
    （0000000 ＋0000000 ×1/2 ＝0000000） 之損害，原告林
      如則因而受有1,264,246 元（0000000 ×1/2 ＝0000000
    ）之損害，故依民法第179 條不當得利之法律關係，提起本
    訴，請求被告返還不當得利，並聲明：(一)被告應給付原告丙
    ○3,328,006 元及自起訴狀繕本送達之翌日起至清償日止，
    按年息5%計算之利息。(二)被告應給付原告林  如1,264,246
    元及自起訴狀繕本送達之翌日起至清償日止，按年息5%計算
    之利息。(三)訴訟費用由被告負擔。(四)第一、二項聲明，原告
    丙○、林  如願供擔保請准宣告假執行。
二、被告則以：原告之被繼承人即訴外人林啟亮於66年間向訴外
    人甲○○借款3,491,650 元，另自66年8 月至69年積欠甲○
    ○會款合計101 萬元，合計4,501,650 元。其後甲○○將上
    開債權轉讓予被告，並通知債務人。原告2 人就上開借款債
    務知之甚明，不能於被告實行抵押權就擔保標的物受償後，
    推翻前言，謂被告受有利益無法律上原因，故聲明請求駁回
    原告之訴，並命原告負擔訴訟費用，並願供擔保請准宣告免
    予假執行。
三、本院之判斷：
  (一)本件原告主張訴外人林啟亮於85年3 月15日死亡，原告為林
    啟亮之繼承人。原告丙○及林啟亮，曾於66年11月7 日設定
    抵押權Ａ，另於73年1 月28日設定抵押權Ｂ。而被告於88年
    3 月15日以原告丙○及訴外人林啟亮曾於81年12月17日簽具
    下稱系爭承諾書為憑，認林啟亮於66年間曾向被告借款3,49
    1,650 元，另積欠被告66年8 月至69年9 月之合會會款101
    萬元，而聲請本院以88年度執字第3055號拍賣原告丙○所有
    坐落臺北縣汐止市○○段第1438地號土地應有部分4 分之2
    及同段第559 建號及第560 建號建物，並於90年2 月23日實
    施分配獲償執行費63,760元及抵押權所擔保之債權200 萬元
    抵償。嗣又於93年6 月9 日聲請本院以93年度執字第11163
    號拍賣前開土地應有部分4 分之1 及同段第558 建號建物，
    而於94年9 月2 日實施分配獲償執行費28,492元及抵押權所
    擔保之債權250 萬元抵償等情，業據原告提出戶籍謄本、建
    物登記、承諾書、分配表等影本為證，並經本院調取88年度
    執字第3055號及93年度執字第11163 號卷宗核閱屬實，被告
    就此亦未為爭執，應堪認定。
  (二)抵押權Ａ、Ｂ所擔保之債權，於450 萬元之範圍內存在：
    (1)查被告以林啟亮於66年間曾向其借款3,491,650 元，另積
      欠其66年8 月至69年9 月之合會會款101 萬元，而聲請本
      院以88年度執字第3055號拍賣原告丙○所有第1438地號土
      地應有部分4 分之2 、第559 建號及第560 建號建物，並
      於90年2 月23日實施分配獲償執行費63,760元及抵押權所
      擔保之債權200 萬元，於分配過程中，原告丙○於90年8
      月17日收受分配通知之送達後，雖曾於90年8 月28日提出
      民事分配表異議狀，惟僅就分配表所列同案債權人羅貞靜
      之債權額聲明異議，對於被告主張之前開債權未曾異議，
      此有本院調閱之88年度執字第3055號卷宗為憑。
    (2)被告又以前開債權未受清償完畢，而聲請本院以93年度執
      字第11163 號拍賣前開土地應有部分4 分之1 及同段第55
      8 建號建物，而於94年9 月2 日實施分配獲償執行費28,4
      92元及抵押權所擔保之債權250 萬元，分配過程原告於94
      年7 月15日收受配通知後，原告林  如曾於94年9 月2 日
      至本院執行處陳稱：當初我們欠債權人乙○○的債權應該
      只有4,501,650 元，並無約定利息，所以不應該計算利息
      ，這是我們當初的約定書等語，並檢附系爭承諾書影本附
      卷。隨即原告於94年9 月5 日聯名提出異議狀，陳明：「
      1.當初向乙○○先生借款金額並無那麼多。2.其中口頭約
      定金額肆佰伍拾萬元，並無約定利息部分，所以不應該計
      算利息。3.檢附承諾書影本裡，並無寫到利息部分」。此
      亦有本院依職權調取之93年度執字第11163 號可資證明。
    (3)原告丙○於被告第一次實行抵押權時，消極地未聲明異議
      。嗣於被告第二次實行抵押權時，由原告林  如親自到法
      院主動提出系爭承諾書為據，並明白承認積欠債被告之債
      權有4,501,650 元（但否認有利息等約定），且隨即又與
      原告丙○聯名提出異議狀，再以系爭承諾書為依據，承認
      被告對原告有450 萬元之債權，據此，被告前開所辯，於
      原告積欠其450 萬元之範圍內，應足認定為真實。
    (4)況且原告林  如於本院94年度訴字第984 號審理時曾於94
      年11月15日具狀記載：「原告由丙○提供二、三樓房屋給
      予拍賣，看能否清償部分借款，如有尚未受償部分可以給
      予寬限，因此在88年民執勇字第3055號執行事件中，我們
      才沒有提出異議，然案件過程中，第二順位羅貞靜債權人
      認為我們應該償還伍佰多萬本金加利息，這時我們自行書
      寫異議狀與之對抗，然賴建男律師另外幫我們書寫了另一
      份民事起訴狀對抗債權人羅貞靜…第二次拍賣前我們透過
      里長多次與債權人李先生協議清償債務，債權人堅持我們
      必須清償肆佰多萬元…」等語。另於臺灣高等法院95年5
      月17日審理時陳稱：「我父親自66年間就有借款，但金額
      並不詳」等語，另原告丙○亦於94年11月10日本院94年度
      訴字第984 號審理陳稱：「我先生有跟甲○○借錢，不是
      跟乙○○借的，當初借多少錢我不清楚，都是我先生在處
      理，房屋設定抵押給他們，只有借錢，沒有會錢」等語，
      此經本院依職權調取本院94年度訴字第984 號卷宗查核無
      誤。原告於審理中就債務金額，雖然未為明確之承認，就
      借款之情形，亦有所反覆，但對於林啟亮曾經向甲○○借
      款一節，則始終如一，足認被告所辯林啟亮曾向甲○○借
      款一事，應屬實情無訛。
    (5)本院綜合林啟亮先與甲○○發生債權債務關係，嗣再以被
      告為抵押權人，分次設定抵押權Ａ、Ｂ，而原告又曾多次
      承認林啟亮確有向甲○○借款之事，更曾明確承認積欠被
      告450 萬元等相關事實。認為被告所辯林啟亮積欠林正賢
      借款及會款，嗣林正賢將債權轉讓予被告，並通知債務人
      等情，於林啟亮對甲○○負有450 萬元之債務未清償，而
      甲○○將債權讓與被告，並通知林啟亮之範圍內，應屬可
      信。蓋倘非如此，抵押權人當不至登記為被告，原告亦不
      至於承認積欠被告450 萬元。從而，原告主張無借款或會
      款，抵押權Ａ、Ｂ所擔保之債權不存在云云，即非可採。
    (6)至原告另以金錢借貸為要物契約，被告應就金錢之交付負
      舉證責任云云。然原告既曾承認其積欠被告450 萬元，已
      如前述，應認已併就交付借款之事實為承認，否則，何來
      積欠？據此，應認被告就金錢之交付已盡舉證責任。原告
      要求被告舉證，亦非可採。
  (三)本件抵押權Ａ、Ｂ所擔保之債權於450 萬元之範圍內既屬存
    在，則被告2 次實行抵押權，先於90年2 月23日實施分配獲
    償執行費63,760元及抵押權所擔保之債權200 萬元，再於94
    年9 月2 日實施分配獲償執行費28,492元及抵押權所擔保之
    債權250 萬元抵償，即非無法律上原因。法律原因亦無嗣後
    不存在之情事。原告主張被告獲取前開利益，無法律上原因
    ，或縱有法律上原因，嗣後已不存在為由，請求被告返還不
    當得利，即難憑採。
四、綜上所述，本件原告依不當得利之法律關係，聲明求為：被
    告應給付原告丙○3,328,006 元，應給付林  如1,264,246
    元，及均自起訴狀繕本送達之翌日起至清償日止，按年息5%
    計算之利息，為無理由，應予駁回。又原告之訴既經駁回，
    其假執行之聲請，亦失所附麗，應併予駁回。
五、本件事證已臻明確，兩造其餘訴訟資料及攻擊、防禦方法，
    核與結論之判斷不生影響，爰不一一論列，附此敘明。
六、訴訟費用裁判之依據：民事訴訟法第78條。
中    華    民    國    98    年    12    月    18    日
                  民事第二庭法  官  周群翔
以上正本係照原本作成。
如對本判決上訴須於判決送達後20日內向本院提出上訴狀。
中    華    民    國    98    年    12    月    18    日
                            書記官  阮弘毅


司法院資訊處製作；財團法人民間司法改革基金會備份。
